臺灣臺北地方法院民事判決
111年度簡上字第214號
上  訴  人  吳其祥  
            洪素月  


共      同
訴訟代理人  林家慶律師
            陳思愷律師
被上訴  人  梁睿承  

訴訟代理人  陳建翰  
            李政懋  
上列當事人間請求損害賠償事件，上訴人對於民國111年1月25日
本院臺北簡易庭110年度北簡字第19759號第一審判決提起一部上
訴，上訴人洪素月並為訴之追加，本院於民國111年12月2日言詞
辯論終結，判決如下：
    主  文
原判決關於駁回後開第二項之訴部分，及該部分假執行之聲請，
暨訴訟費用（除確定部分外）之裁判均廢棄。
被上訴人應再給付上訴人各新臺幣伍拾萬元，及均自民國一百零
九年九月一日起至清償日止，按週年利率百分之五計算之利息。
被上訴人應給付上訴人洪素月新臺幣貳拾萬貳仟捌佰捌拾壹元，
及自民國一百一十一年四月二日起至清償日止，按週年利率百分
之五計算之利息。
其餘上訴、追加之訴及假執行之聲請均駁回。
第一、二審訴訟費用（除確定部分外），關於上訴人吳其祥上訴
部分，由被上訴人負擔三分之一，餘由上訴人吳其祥負擔；關於
上訴人洪素月上訴部分，由被上訴人負擔。追加之訴訴訟費用，
由被上訴人負擔百分之四十一，餘由上訴人洪素月負擔。
    事實及理由
壹、程序方面：
    按在第二審為訴之變更或追加，非經他造同意，不得為之；
    但請求之基礎事實同一、擴張或減縮應受判決事項之聲明者
    ，不在此限，民事訴訟法第446條第1項、第255條第1項第2
    款、第3款分別定有明文。此規定依同法第436條之1第3項規
    定，於簡易程序之第一審裁判之上訴程序準用之。經查，本
    件上訴人吳其祥、洪素月（下合稱上訴人，分稱其名）對原
    審判決渠等敗訴部分提起一部上訴，洪素月就受扶養費用損
    害部分追加請求被上訴人再給付新臺幣（下同)49萬1,289元
    ，及自民國111年3月31日民事上訴理由暨追加聲明狀送達翌
    日起至清償日止，按週年利率5%計算之利息（見本院卷第39
    、40頁），核其追加之訴，係屬擴張應受判決事項之聲明，
    且基於原審起訴主張之同一侵權行為之基礎事實所為，依上
    說明，於法尚無不合，應予准許。
貳、實體方面：
一、上訴人起訴主張：訴外人吳佳蓮於108年6月27日下午6時40
    分許騎乘UBIKE公共腳踏車，行經臺北市大安區臥龍街131巷
    13弄路口時，突遭後方被上訴人駕駛之車牌號碼0000-00號
    自用小客撞擊，致吳佳蓮傷重送醫救治，惟仍於同日晚間7
    時39分許宣告不治（下稱系爭事故），上訴人為吳佳蓮之父
    母係其繼承人，自得向被上訴人請求賠償其等為吳佳蓮支出
    之醫療費用1,380元、殯葬費用43萬2,440元及吳其祥受扶養
    費用56萬4,424元、洪素月受扶養費用69萬9,877元，暨精神
    慰撫金各400萬元。爰依民法第184條第1項前段、第191條之
    2、第192條第1項及第2項、第194條規定，求為命被上訴人
    給付吳其祥478萬1,334元、給付洪素月491萬6,787元，及均
    自起訴狀繕本送達翌日起至清償日止，按法定利率計算遲延
    利息之判決等語（原審就此判命被上訴人給付吳其祥153萬1
    ,334元、給付洪素月166萬6,787元，及均自109年9月1日起
    算之法定遲延利息，並為准免假執行之宣告，而駁回上訴人
    其餘之訴。上訴人就其敗訴之精神慰撫金部分提起一部上訴
    ，洪素月並為訴之追加，請求被上訴人給付受扶養費用損害
    49萬1,289元）。上訴及追加聲明：㈠原判決關於駁回後開第
    二、三項之訴部分廢棄。㈡被上訴人應再給付吳其祥150萬元
    ，及自109年9月1日起至清償日止，按週年利率5%計算之利
    息。㈢被上訴人應再給付洪素月50萬元，及自109年9月1日起
    至清償日止，按週年利率5%計算之利息。㈣被上訴人應給付
    洪素月49萬1,289元，及自111年3月31日民事上訴理由暨追
    加聲明狀送達翌日起至清償日止，按週年利率5%計算之利息
    。㈤願供擔保，請准宣告假執行。
二、被上訴人則以：伊目前因中風致右側偏癱、肢體無力，步行
    功能及口語表達受限，醫療費用支出龐大，已喪失工作能力
    ，伊所有之車輛亦為99年出廠之舊車，保險額度非精神慰撫
    金所應參酌之項目，原審已未輕判。上訴人間之平均餘命差
    距為5.76年，平均餘命僅為預估數值，未實際發生，平均餘
    命係為計算吳佳蓮對父、母之扶養義務年限等語，資為抗辯
    。並聲明：上訴及追加之訴均駁回。
三、上訴人主張吳佳蓮於前開時、地因被上訴人之過失行為致發
    生系爭事故而死亡，渠等為吳佳蓮繼承人，得向被上訴人請
    求為吳佳蓮支出之醫療費用、殯葬費用，及受扶養費用、精
    神慰撫金之損害等語，被上訴人對於上訴人請求之醫療費用
    、殯葬費用金額均不爭執，對於上訴人請求之受扶養費用、
    精神慰撫金損害部分則以前揭情詞置辯。經查：
　㈠按精神慰撫金之多寡，應斟酌雙方之身分、地位、資力與加
    害程度，及其他各種情形核定相當之數額，該金額是否相當
    ，自應依實際加害情形與被害人所受之痛苦及雙方之身分、
    地位、經濟狀況等關係決定之（最高法院51年度台上字第22
    3號判決意旨參照）。查吳其祥國中畢業，平時務農兼做臨
    時工，年收入約30萬元，名下有多筆土地及建物，價值逾1,
    000萬元，另有數10萬元存款及人身保險；洪素月高職畢業
    ，平時擔任臨時工，每月收入約1萬元，109年度所得總額2
    萬餘元；被告專科畢業，現無職業，109年度所得給付總額
    約90萬餘元，名下財產總額約2萬餘元，有稅務電子閘門財
    產所得調件明細表、吳其祥存款證明單、土地及建物所有權
    狀、保險單保單現金價值證明書等資料在卷可參（見限閱卷
    、原審卷第99至117頁）。本院審酌兩造之教育程度、資力
    、經濟能力、被上訴人加害之情節程度、上訴人為吳佳蓮之
    父母，本應安享天倫之樂，突因系爭事故致痛失至親等一切
    情狀，認上訴人請求被上訴人賠償其等非財產上之損害各於
    250萬元範圍內，應為適當，逾此範圍之請求，則屬過高，
    不應准許。
　㈡次按直系血親相互間互負扶養之義務。受扶養權利者，以不
    能維持生活而無謀生能力者為限。前項無謀生能力之限制，
    於直系血親尊親屬，不適用之。民法第1114條第1 款、第11
    17條定有明文。易言之，直系血親尊親屬受扶養之權利，仍
    應受不能維持生活之限制。所稱不能維持生活，主要係指受
    扶養權利者之財力、財產狀況而言。查洪素月為吳佳蓮之母
    ，居住於嘉義市，係53年12月18日出生，於108年6月27日吳
    佳蓮死亡時年約54歲，依內政部所編之107年度嘉義市簡易
    生命表，其平均餘命為31.23年（見附民卷第22頁）。又洪
    素月於原審係以65歲退休後計算其得受扶養期間，且自承工
    作為臨時工，顯見其於勞工強制退休年齡65歲前應有工作及
    勞動能力，而得以自己之收入維持生活，並無受扶養之權利
    。惟其65歲後之工作及勞動能力勢必降低，而無法或難以有
    工作收入，應認其於65歲後有無法維持生活而受扶養之必要
    ，是洪素月受扶養期間為20.23 年〔31.23 －（65－54）＝20.2
    3 〕。
　㈢洪素月除配偶吳其祥外，尚有包含吳佳蓮在內之4位女兒，故
    其於吳其祥平均餘命期間洪素月確有5位扶養義務人，吳佳
    蓮所負扶養義務為1/5。然吳其祥為52年7月9日出生，於108
    年6月27日吳佳蓮死亡時年約55歲，依內政部所編之107年度
    嘉義市簡易生命表，其平均餘命為25.47年（見附民卷第20
    頁），則洪素月與吳其祥平均餘命相差5.76年，洪素月於該
    5.76年期間之扶養義務人僅4人，吳佳蓮所負扶養義務為1/4
    。故洪素月於14.47年期間應依扶養義務1/5計算得一次請求
    之扶養費用，另於5.76年期間應依扶養義務1/4計算得一次
    請求之扶養費用。又嘉義市地區108年度平均每人月消費支
    出為2萬1,417元，年消費支出為25萬7,004元（見附民卷第1
    5頁），洪素月主張以所需生活費用計算上訴人應賠償之受
    扶養費用損害，應屬有據。故採一次給付，並按年別單利5%
    複式霍夫曼係數表計算法扣除中間利息後，洪素月因受扶養
    得一次請求之扶養費用如下：
　⒈14.47年期間受扶養費用為57萬428元：
　⑴14年部分，依霍夫曼式計算法扣除中間利息（首期給付不扣
    除中間利息）核計其金額為55萬6,217元【計算方式為：257
    ,004×10.00000000÷5=556,216.0000000000。其中10.000000
    00為年別單利5%第14年霍夫曼累計係數。採四捨五入，元以
    下進位，下同】。
　⑵0.47年部分，依霍夫曼式計算法扣除中間利息（首期給付不
    扣除中間利息）核計其金額為1萬4,211元【計算方式為：25
    7,004×（11.00000000－00.00000000）÷5×0.47＝14210.00000
    00。其中11.00000000為年別單利5%第15年霍夫曼累計係數
    】。
　⑶14,211元＋556,217元＝570,428元
　⒉5.76年期間受扶養費用為33萬2,330元：
　⑴5年部分，依霍夫曼式計算法扣除中間利息（首期給付不扣除
    中間利息）核計其金額為29萬3,265元【計算方式為：(257,
    004×4.00000000)÷4=293,265.00000000。其中4.00000000為
    年別單利5%第5年霍夫曼累計係數】。
　⑵0.76年部分，依霍夫曼式計算法扣除中間利息（首期給付不
    扣除中間利息）核計其金額為3萬9,065元【計算方式為：25
    7,004×（5.00000000－0.00000000）÷4×0.76＝39064.608。其
    中5.00000000為年別單利5%第6年霍夫曼累計係數】。
　⑶39,065元＋293,265元＝332,330元。
　⒊洪素月14.47年受扶養費用57萬428元，5.76年受扶養費用33
    萬2,330元，合計為90萬2,758元【570,428＋332,330＝902,75
    8】。扣除原審已命給付之69萬9,877元後，洪素月尚得請求
    20萬2,881元【902,758－699,877＝202,881】。
四、綜上所述，上訴人依民法第194條規定，請求被上訴人賠償
    精神慰撫金各250萬元，及自刑事附帶民事起訴狀繕本送達
    翌日即109年9月1日起至清償日止，按週年利率5%計算之利
    息為有理由，應予准許，逾此部分之請求為無理由，不應准
    許。原審就上開應准許部分，僅判命被上訴人各給付上訴人
    200萬元及利息，自有未洽，上訴意旨指摘原判決此部分不
    當，求予廢棄改判，為有理由，爰由本院廢棄改判如主文第
    2項所示。至於上開不應准許部分，原審為上訴人敗訴之判
    決，核無不合，上訴人指摘原判決此部分不當，求予廢棄改
    判，為無理由，應予駁回。另洪素月依民法第192條第2項規
    定，追加請求受扶養費用損害20萬2,881元，及自111年3月3
    1日民事上訴理由暨追加聲明狀送達翌日即111年4月2日（見
    本院卷第73、74頁）起至清償日止，按週年利率5%計算之利
    息為有理由，應予准許，逾此部分之請求，為無理由，應予
    駁回。又上訴人固陳明願供擔保請准宣告假執行，惟本院所
    命給付未逾150萬元，被上訴人不得上訴第三審，本件判決
    後即告確定，自無宣告假執行必要，上訴人假執行之聲請，
    應予駁回。
五、本件事證已臻明確，兩造其餘之攻擊或防禦方法及所用之證
    據，經本院斟酌後，認為均不足以影響本判決之結果，爰不
    逐一論列，附此敘明。
六、據上論結，本件吳其祥上訴為一部有理由，一部無理由，洪
    素月上訴為有理由，追加之訴為一部有理由，一部無理由，
    依民事訴訟法第450條、第449條第1項、第78條、第79條，
    判決如主文。
中　　華　　民　　國　　111 　年　　12 　　月　　16 　日
　　　　        民事第五庭    審判長法　官　匡  偉
　　　　
        　　　　                    法　官　何若薇
　　　　　　　　　　　　　　
　　　　　　　　　　　　　　　　　　法　官　鄭佾瑩　　　　　　　　　　　　　　
以上正本係照原本作成。
本判決不得上訴。
中　　華　　民　　國　　111 　年　　12 　　月　　16 　日
                        　　　　    書記官李佳儒